---
title: "Bootstrap"
author: "RG"
date: "2022-10-11"
output: html_document
---

```{r}
library(rsample)
library(tidyverse)
library(survey)
library(srvyr)
```

DATOS

```{r}
muestra <- read_delim("https://ine.mx/wp-content/uploads/2021/08/Conteos-ConsPop21-Lista-MuestraCalculo.txt", delim = "|", skip = 1) 
muestra_tidy <- muestra |> 
  mutate(
    ID_ESTADO = str_pad(ID_ESTADO, 2, pad = "0"),
    SECCION = str_pad(SECCION, 4, pad = "0"),
    ID_CASILLA = str_pad(ID_CASILLA, 2, pad = "0"),
    ID = str_c(ID_ESTADO, SECCION, TIPO_CASILLA, ID_CASILLA)
  ) |> 
  group_by(ESTRATO) |> 
  mutate(n = n()) |> 
  ungroup()

computos <- read_delim("C:/Users/Ricardo/Desktop/Fundamentos/datos/20210802-2130_INE-CONSULTA-POPULAR-2021/20210802-2130_COMPUTOS-INE-CP2021.csv", 
                       delim = "|", escape_double = FALSE, trim_ws = TRUE, quote = "\'",
                       skip = 5)
computos <- computos |> 
  rename(ID = CLAVE_MRCP) |> 
  mutate(ESTRATO = str_c(str_pad(ID_ENTIDAD, 2, pad = "0"), 
                         str_pad(ID_DISTRITO_FEDERAL, 2, pad = "0")),
         LISTA_NOMINAL = LISTA_NOMINAL_MRCP, 
         TOTAL = TOTAL_OPINIONES)
```

#1. Utiliza el estimador de razón combinado para estimar el voto  en favor de cada opción (sí/no/nulos).

```{r}
#Creo un dataframe que me indique el conteo por estrato y del dataframe 
#muestra_tidy uno la variable n que fue el conteo del estrato creado al inicio.
df_EstTot <- computos %>% 
  dplyr::group_by(ESTRATO)  %>% 
  dplyr::summarise(N = n())  %>% 
  dplyr::left_join(muestra_tidy  %>% 
              dplyr::select(ESTRATO, n), by = "ESTRATO") %>% 
  distinct()
```


ESTIMADOR

```{r}
#Creamos el estimador, tomamos como referencia el código la tarea 7
estimador_razon <- function(split, ...){
  muestra <- analysis(split)
  
  muestra %>% 
    #Primero elijo las variables que usaremos para el calculo del estimador
    select(ESTRATO, ID, SI:TOTAL) %>%  
    pivot_longer(names_to = "categoria",
                 values_to = "No_votos",
                 cols = SI:NULOS) %>%
    group_by(ESTRATO, categoria) %>% 
    summarise(Y = sum(No_votos),
              X = sum(TOTAL)) %>% 
    left_join(df_EstTot, by = "ESTRATO") %>%
    group_by(categoria) %>% 
    summarise(estimador = 100 * sum(N / n * Y) / sum(N / n * X)) %>% 
    rename(term = categoria ) %>%  rename(estimate = estimador ) #Para que funcionen los intervalos
}

```

Estimamos los bootstrap

```{r}
#Estimamos los bootstrap
#Los codigos fueron ajustados de algunos ejemplos de las notas 5

#Agrupamos por estrato
muestra_estratificada <- muestra_tidy %>% 
  dplyr::group_by(ESTRATO) 

dist_boot <- bootstraps(muestra_estratificada,  1000) %>% 
  mutate(res_boot = map(splits, estimador_razon)) 
```

# 2. Utiliza bootstrap para construir intervalos del 95% de confianza. Compara la longitud de los 3 intervalos y describe que observas.
```{r}
intervalos <- dist_boot %>%  
  int_pctl(res_boot, alpha = 0.05) %>%
  mutate(across(where(is.numeric), round, 2)) %>% 
  select(term, .lower, .upper)
print(intervalos)
```

#3. ¿Tus intervalos contienen los valores observados en los cómputos?  Explica los resultados observados.

